臺灣高等法院刑事裁定
111年度毒抗字第277號
抗  告  人
即  被  告  陳君慧



上列抗告人即被告因聲請施以強制戒治案件，不服臺灣新北地方
法院111年度毒聲字第195號，中華民國111年2月22日裁定(聲請
案號：110年度毒偵字第1071號、111年度聲戒字第35號)，提起
抗告，本院裁定如下：
    主  文
抗告駁回。
    理  由
一、抗告意旨略以：
(一)抗告人即被告甲○○(下稱被告)於民國110年3月至今已痛定思
    痛，不曾再施用毒品海洛因，所以根本無再繼續施用毒品之
    可能性，並且懇請鈞長發函至勒戒處所確認，被告入所採驗
    尿液是否含有第一級毒品海洛因之陽性反應。
(二)被告對於勒戒處所111年2月9日北女所衛字第11161001980號
    函所附有無繼續施用毒品傾向證明書、評估標準紀錄表有所
    異議，請求附上被告的戒治評估分數。
(三)勒戒處所安排醫師評估被告有無繼續施用毒品傾向時，醫師
    不讓我開口做任何回應，當我要開口回答問題，醫師回應我
    ：妳開口我就扣妳分，醫師用上開言語重覆回應我，妳再說
    、再開口，我就扣妳分，扣到被強制送戒治為止，被告根本
    無法替自己答辯，根本無法為自己答辯對被告有利之回答，
    已有許多勒戒人反應過這位醫師會以個人情緒出言不慎、言
    語恐嚇云云。
(四)原審裁定令被告入戒治處所施以強制戒治，乃由心理醫師極
    短暫草率之評估及自由心證無法確定之評判，而達到拘禁人
    身自由為目的，違反憲法賦予人民之權益。何況修正後之毒
    品危害防制條例就是希望給予毒癮者戒除毒癮的機會，不可
    以毒品前科來評估。如以前科作為評估依據，恐無法達到毒
    品危害防制條例修法目的，又勒戒處所既於111年2月9日判
    定被告有繼續施用毒品之傾向，何以被告至111年3月2日才
    收到原法院裁定書，延遲達22天，遲延期間每日伙食費用，
    須由被告負擔，被告家屬不堪此等費用開銷，既早已裁定，
    為何拖延，其中是否有圖利法務部或政府之嫌，懇請給予戒
    治以外戒癮治療之機會云云。
二、按觀察、勒戒後，檢察官或少年法院（地方法院少年法庭）
    依據勒戒處所之陳報，認受觀察、勒戒人無繼續施用毒品傾
    向者，應即釋放，並為不起訴之處分或不付審理之裁定；認
    受觀察、勒戒人有繼續施用毒品傾向者，檢察官應聲請法院
    裁定或由少年法院（地方法院少年法庭）裁定令入戒治處所
    強制戒治，其期間為6個月以上，至無繼續強制戒治之必要
    為止，但最長不得逾1年，毒品危害防制條例第20條第2項定
    有明文。又同條第3項規定：「依前項規定為觀察、勒戒或
    強制戒治執行完畢釋放後，3年後再犯第10條之罪者，適用
    前2 項之規定。」則其再犯（含3犯以上）如距最近一次犯
    該罪經依第20條第1項、第2項規定令觀察、勒戒或強制戒治
    執行完畢釋放後，已逾3年者，即應依該條第3項規定再令觀
    察、勒戒，不因其間是否另犯該罪經起訴、判刑或執行而受
    影響(參照最高法院109年度台上字第3826號判決意旨)。查
    被告前因施用毒品案件，經臺灣桃園地方法院以103年度毒
    聲字第905號裁定送觀察、勒戒後，認無繼續施用毒品傾向
    ，於民國104年2月24日釋放，並由臺灣桃園地方檢察署檢察
    官以103年度毒偵字第4118號不起訴處分確定，有本院被告
    前案紀錄表在卷可憑。次查，本件被告於109年4月29日14時
    58分採尿時回溯26小時內某時許，在不詳地點，施用第一級
    毒品海洛因1次，嗣因被告為臺灣新北地方檢察署受保護管
    束人，於109年4月29日經通知至臺灣新北地方檢察署採尿送
    驗，結果呈可待因、嗎啡陽性反應等情，有臺灣新北地方檢
    察署施用毒品犯尿液檢體監管紀錄表、台灣尖端先進生技醫
    藥股份有限公司於109年5月12日出具之濫用藥物檢驗報告等
    在卷可稽(見109毒偵3169卷第2至3頁)，是被告上開施用第
    一級毒品犯行，應堪認定。被告前次觀察、勒戒執行完畢釋
    放後，3年後再犯本件毒品危害防制條例第10條第1項之罪，
    經檢察官聲請原審法院以110年度毒聲字第727號裁定被告應
    送觀察勒戒，被告自111年1月9日入勒戒處所觀察、勒戒，
    經該所評估被告有繼續施用毒品之傾向，有法務部○○○○○○○○
    ○○111年2月9日北女所衛字第11161001980號函送之有無繼續
    施用毒品傾向證明書附卷(見110毒偵1071卷第39至40頁)可
    稽，先予敘明。
三、關於有無繼續施用毒品傾向之相關法律規定，如下：
(一)毒品危害防制條例第20條第1項、第2項規定：「（第1項）
    犯第10條之罪者，檢察官應聲請法院裁定令被告入勒戒處所
    觀察、勒戒，其期間不得逾2月」、「（第2項）觀察、勒戒
    後，檢察官依據勒戒處所之陳報，認受觀察、勒戒人無繼續
    施用毒品傾向者，應即釋放，並為不起訴之處分；認受觀察
    、勒戒人有繼續施用毒品傾向者，檢察官應聲請法院裁定令
    入戒治處所強制戒治，其期間為6個月以上，至無繼續強制
    戒治之必要為止。但最長不得逾1年」。
(二)觀察勒戒處分執行條例（以下稱執行條例）第8條第1項、第
    2項規定：「（第1項）勒戒處所應注意觀察受觀察、勒戒人
    在所情形，經醫師研判其有或無繼續施用毒品傾向後，至遲
    應於觀察、勒戒期滿之15日前，陳報該管檢察官；（第2項
    ）受觀察、勒戒人經觀察、勒戒結果，無繼續施用毒品傾向
    者，檢察官應即命令或裁定將其釋放；有繼續施用毒品傾向
    者，檢察官應至遲於觀察、勒戒期滿之7日前向法院聲請強
    制戒治，法院應於觀察、勒戒期滿前裁定並宣示或送達。
(三)毒品危害防制條例施行細則（以下稱施行細則）第12條第1
    項、第2項規定：「（第1項）勒戒處所於受觀察、勒戒人經
    依本條例第20條第1項規定觀察、勒戒後，應填具其有無繼
    續施用毒品傾向證明書，回報原移送機關，並於每月月終表
    報法務部」、「（第2項）前項有無繼續施用毒品傾向證明
    書格式，由法務部定之」。
(四)為了執行前開觀察勒戒保安處分，法務部於101年1月3日法
    矯字第1000600160號函示修正「有無繼續施用毒品傾向評估
    標準評分說明手冊」(以下稱說明手冊）及「有無繼續施用
    毒品傾向評估標準紀錄表」(以下稱評估表)，並自101年1月
    10日起實施。嗣法務部於110年3月26日法矯字第1100600176
    0號函示，本次修正上開說明手冊及評估表，係因應此次毒
    品危害防制條例之修正及最高法院109年度台上大字第3826
    號裁定意旨而為修正，則上開說明手冊及評估表之修正，均
    係法務部針對多數不特定觀察勒戒之人，有無繼續施用毒品
    傾向評估事項所為對外發生法律效果之具有法規性質之命令
    （中央法規標準法第3條規定參考），性質上屬於行政規則
    或法規命令之修正，屬「法律變更」。
(五)又查：有無繼續施用毒品傾向之評估標準，並非完全以受勒
    戒人勒戒後之結果為準，勒戒前之各種情況，仍應作為評估
    之依據。依勒戒處所評分說明手冊規定，係以前科紀錄與行
    為表現、臨床評估、社會穩定度，三項合併計算分數，每一
    大項皆有靜態因子與動態因子。先以靜態因子分數評分，靜
    態因子分數總分在60分(含)以上，為「有繼續施用毒品傾向
    」：60分以下，與動態因子分數相加，如果總分在60分(含)
    以上，為「有繼續施用毒品傾向」。是被告有無繼續施用毒
    品傾向，係依具體個案之臨床實務及相關事證等情綜合判定
    ，有其相當之專業依據及標準，且涉及專門醫學。又衡酌強
    制戒治之目的，係為協助施用毒品者戒斷毒品之心癮及身癮
    所為之一種保安處分類型，而該評估標準係適用於每一位受
    觀察、勒戒處分之人，具有一致性、普遍性、客觀性，倘其
    評估由形式上觀察，無擅斷或濫權等明顯不當之情事，法院
    宜予尊重。次按毒品危害防制條例所規定之觀察、勒戒或強
    制戒治處分，其立法意旨在幫助施用毒品者戒除毒癮，該處
    分之性質非為懲戒行為人，而係針對行為人將來之危險所為
    預防、矯治措施之保安處分，以達教化與治療之目的，可謂
    刑罰之補充制度，從而毒品危害防制條例本身所規定之強制
    戒治等保安處分，雖兼具自由刑之性質，卻有刑罰不可替代
    之教化治療作用。可認有無繼續施用毒品之傾向之評估，有
    其嚴謹性，並定有客觀評量程序，其用意即避免擅斷，是抗
    告意旨以上開情詞，謂原法院裁定令被告入戒治處所施以強
    制戒治，乃由心理醫師極短暫草率之評估及自由心證無法確
    定之評判，而達到拘禁被告人身自由之目的，違反憲法賦予
    人民之權益云云，顯實無據。
四、被告自111年1月9日起入法務部○○○○○○○○○○附設勒戒處所執
    行觀察、勒戒，經勒戒處所相關專業知識經驗人員評分結果
    ，其計分狀況如下：   
(一)⒈前科紀錄與行為表現部分合計為靜態因子17分：
　  ⑴毒品犯罪相關司法紀錄「有，3筆」，每筆5分，總分上限
      為10分，得分10分。
  　⑵首次毒品犯罪年齡為「31歲以上」(0分)，得分0分。
　  ⑶其他犯罪相關紀錄「有，1筆」，每筆2分，得分2分。
　  ⑷入所時尿液毒品檢驗為一種毒品反應(5分)，得分5分。
　　⑸所內行為表現，0分。
　　⒉臨床評估部分合計為41分(靜態因子26分+動態因子15分)
　　　：
    ⑴多重毒品濫用為「有，種類：海洛因、安非他命、K他命」
      (10分)，得分10分。
  　⑵合法物質濫用為「有，菸、酒、檳榔」(6分)，得分6分。
　  ⑶使用方式為「無注射使用」(0分)，得分0分。
　  ⑷使用年數為「超過1年」(10分)，得分10分。
　  ⑸精神疾病共病(含反社會人格)「有，安非他命精神病」(10
      分)，得分10分。
  　⑹臨床綜合評估（含病識感、動機、態度、就醫意願），評
      定為「偏重」(5分)，得分5分。
    ⒊社會穩定度部分為10分(靜態因子5分+動態因子5分)：
  　⑴工作：「無業」(5分)，得分5分。
　  ⑵家庭：
　　　家人藥物濫用為「無」(0分)。
  　  入所後家人是否訪視為「無」(5分)。
　    出所後是否與家人同住為「是」(0分)。
(二)加總以上3項之靜態因子共48分、動態因子共20分，總分68
    分，綜合判斷為「有繼續施用毒品傾向」，有法務部○○○○○○
    ○○○○111年2月9日北女所衛字第11161001980號函檢附之「有
    無繼續施用毒品傾向證明書」及「有無繼續施用毒品傾向評
    估標準紀錄表」各1份附卷可稽(見110毒偵1071卷第39至41
    頁)。
(三)綜合上開評定結果，係勒戒處所相關專業知識經驗人士，在
    被告執行觀察、勒戒期間，依本職學識就被告之前科紀錄與
    行為表現、臨床評估、社會穩定度等因素所為之綜合判斷，
    具有科學驗證所得之結論，均係依據「有無繼續施用毒品傾
    向評估標準評分說明手冊」所定程序為判斷，並非僅單憑評
    估人員之評估即作成被告有繼續施用毒品傾向之認定，難謂
    有摻雜個人好惡、不當情事或流於擅斷而侵害被告法益之情
    形，是原法院裁定令被告入戒治處所強制戒治，核屬適法有
    據。抗告意旨徒以醫師不讓其開口做任何回應、被告開口就
    說要扣分、醫師一再以上開言語重覆回應、被告無法替自己
    答辯、已有許多勒戒人反應過這位醫師會以個人情緒出言不
    慎、言語恐嚇云云，惟如上述，評估係由專業醫師依客觀標
    準負責綜合判斷，各項細目訂有配分、上限等具體標準可供
    檢驗，洵無恣意可言，由形式上觀察，亦無擅斷或濫權等明
    顯不當之情事。被告僅因自認會談過程不順利，即輕率質疑
    醫師之公平專業性，難認有據。又具有毒品前科紀錄之毒品
    施用者，在司法實務或臨床觀察上，具反覆性、繼續性地，
    其再犯施用毒品之機率，明顯高於沒有毒品前科者，因此法
    務部以上開評估標準，將勒戒人之前科紀錄列入重要之評分
    項目，有其專業性考量，且與判斷有無繼續施用毒品傾向亦
    有關連性，況且法務部因應修法後法律及實務見解之變動，
    邀集衛生福利部及學者專家研議而於110年3月26日公布修訂
    後之評估標準，將毒品犯罪相關司法紀錄及其他前科紀錄均
    定其配分上限10分，已無因前案紀錄比重過高而致使其他項
    目形同虛設之弊。是抗告意旨以不可以有毒品前科來評估，
    如以前科作評估依據，恐無法達到毒品危害防制條例修法目
    的云云，指摘原裁定不當，尚難足採。
(四)抗告意旨指被告於110年3月至今已痛定思痛，不曾再施用毒
    品海洛因，無再施用毒品之可能性，懇請發函至看守所確認
    ，被告入所後採檢的尿液是否含有一級毒品海洛因之反應云
    云。查勒戒處所傳真被告於111年1月9日入所尿液檢驗，其
    結果被告尿液確呈安非他命、甲基安非他命陽性反應，有台
    灣尖端先進生技股份有限公司2022/01/24濫用藥物檢驗報告
    在卷可查，是勒戒處所評估項目中之「前科紀錄與行為表現
    」項目下「入所時尿液毒品檢驗」部分，為一種毒品反應，
    洵屬有據。是被告辯稱：其自110年月3月至今未曾施用毒品
    海洛因，惟被告於111年1月9日仍被檢出毒品甲基安非他命
    陽性反應，其所聲稱未再施用第一級毒品海洛因云云，顯其
    本案是否因應強制戒治無涉。至被告抗辯勒戒期間伙食要自
    費費用過高及勒戒效果似乎不佳(10人僅0.5人勒戒成功)云
    云，亦與被告有無繼續施用毒品之傾向，並無相關。末以，
    請求以戒癮治療強制戒治云云，亦與現行法制有違而不足採
    。
(五)至被告聲稱勒戒處所既於111年2月9日即判定其有繼續施用
    毒品之傾向，仍然以竟於22天後之111年3月2日才收到法院
    裁定書，是否有圖利法務部或政府之嫌云云。觀諸法務部○○
    ○○○○○○○○防設勒戒處所於111年2月9日北女所衛字第1116100
    1980號函係於111年2月14日送至臺灣新北地方檢察署，檢察
    官於第3天之同年月17日繕具聲請書，並於翌（18）日檢送
    相關卷證送原法院，向法院聲請裁定被告令入戒治處所施以
    強制戒治，原審於同年月22日為上開裁定，被告於111年3月
    2日收受原裁定，就上開時程觀之，難認有何故意拖延之情
    ，是被告此部分所指，顯有誤會，併此敘明。
五、綜上，原法院認檢察官之聲請正當，爰依毒品危害防制條例
    第20條第2項後段規定，裁定令被告入戒治處所強制戒治等
    旨，洵屬有據，並無違誤或失當，被告本件抗告為無理由，
    應予駁回。　　　　　　
據上論斷，應依刑事訴訟法第412條，裁定如主文。
中　　華　　民　　國　　111 　年　　3 　　月　　29　　日
                  刑事第十三庭  審判長法　官　洪于智
                                      法　官　黃玉婷
                                      法　官　黃惠敏
以上正本證明與原本無異。
不得再抗告。
                                      書記官　吳錫欽
中　　華　　民　　國　　111 　年　　3 　　月　　29　　日